【裁判字號】    88,訴,416
【裁判日期】    890505
【裁判案由】    業務過失致死等
【裁判全文】
臺灣花蓮地方法院刑事判決                          八十八年度訴字第四一六號
    公  訴  人  臺灣花蓮地方法院檢察署檢察官
    被      告  甲○○
右列被告因業務過失致死等案件，經檢察官提起公訴（八十八年度偵字第四０六二號
），本院判決如左︰
    主  文
甲○○從事業務之人，因業務上之過失致人於死，處有期徒刑伍月。緩刑年。
    事  實
一、甲○○以操作挖土機為人施作開挖工程為業，為從事業務之人。緣長富營造有限
    公司（下稱長富公司）於民國八十八年承包花蓮縣秀林鄉公所發包之「秀林聯外
    道路工程」，並將全部工程轉包予乙○○，乙○○復將其中水溝開挖工程轉包予
    甲○○施作。同年九月六日十七時許，甲○○操作挖土機在花蓮縣新城鄉○○路
    十二號前挖掘水溝，並僱用勞工林彥憲、丙○○在溝內測量深度及整理土石，甲○○本應注意在緊鄰房屋牌樓附近開挖水溝時，應於挖掘前設置必要之安全防護
    設備並採取有效之預防措施，以防止牌樓倒塌、損壞危害勞工，而依當時客觀情
    形並無不能注意之情事，竟疏未注意防範，致前揭水溝開挖後，牌樓基礎因無側
    向支撐而下陷，造成牌樓倒塌，林彥憲見狀欲爬出水溝，因逃避不及，遭倒塌之
    牌樓壓及腹部，經送慈濟醫院急救，延至同日二十時十八分許，因心肺衰竭不治
    死亡。
二、案經臺灣花蓮地方法院檢察署檢察官相驗後，自動檢舉偵查起訴。
    理  由
一、訊據被告甲○○坦承於右揭時地操作挖土機開挖水溝時，牌樓倒塌壓斃溝內工作
    之勞工林彥憲，雖矢口否認有何犯行，辯稱：伊非林彥憲之雇主，林彥憲係領取
    乙○○之薪資，伊僅係受乙○○之僱用而駕駛挖土機，伊沒想到牌樓會倒塌云云
    。惟查：
    （一）本件工程中之挖土機開挖及模板二部分工程係乙○○交由被告施作，挖土
          機開挖部分，費用為每小時新臺幣（下同）九百元，挖土機由被告提供，
          雙方未約定以多少時間完成開挖工程。至模板部分，合約數量為一０六八
          平方公尺，單價為每平方公尺一五０元，總計十六萬零二百元等情，業據
          被告及證人乙○○供證在卷，並有模板部分之工程承攬合約書影本在卷可
          稽。乙○○復證稱：之前其他工程之挖土機開挖部分亦曾交由被告施作，
          被告均以總金額承包，本件因挖土機開挖工程較少，故以小時計算費用，
          伊支付被告約三、四萬元等語。綜上，被告係為乙○○完成水溝開挖及模
          板工作而領取報酬甚明，其顯係向乙○○承攬該二項工程，依勞工安全衛
          生法第十六條規定，被告為再承攬人，就其承攬部分自應負該法所定之雇
          主責任。
    （二）被告於警訊及檢察官偵查時均供稱林彥憲係其所僱請之工人，於本院調查
          時供稱林彥憲、丙○○係其找來之工人，雖矢口否認為林、潘二人之雇主
          ，惟證人丙○○證稱：「（問）當天是否與林彥憲在現場工作？）（答）
          有，是九月六日的前二、三天，被告找我們（指其與林彥憲）去工作的，
          薪水也是向被告領，九月六日是第一天到該處工作，但之前我們也是在富
          里幫被告工作，當天被告是開怪手挖水溝，我及林彥憲負責在水溝內量深
          度及整理土石，後來發現牌樓快倒了，我叫林彥憲快走，他往上爬，尚未
          爬出就被壓倒了」、「他（指乙○○）是這件工程承包人，但我們領薪水
          還是向甲○○領」等語，是林彥憲、丙○○顯然歷來皆係應被告之招募而
          至被告承包之工地工作，其等主觀上均已認被告為其雇主甚明。至證人湯
          國定雖證稱被告向其請領工程款時，一併告知林彥憲、丙○○工作日數，
          由其將工程款及林、潘二人工資交予被告，再由被告轉交林、潘二人等語
          。惟被告請款時既尚提報林、潘二人工作日數，並轉付工資予該二人，則
          乙○○顯然亦認林、潘二人係被告僱用及該二人工資屬於被告所請領工程
          款之一部分，否則其儘可直接給付工資予該二人，殊無經由被告轉付之必
          要。再被告既係承攬本件工程中之開挖及模板二部分工程，已如上述，
          且林彥憲、丙○○復均為其招募，並皆在其所承攬之開挖工程中工作，足
          認林、潘二人係被告所僱用無訛，被告辯稱其非林彥憲之雇主云云，委無
          可採。
    （三）本件被害人林彥憲係於被告所開挖之水溝內工作時，遭倒塌之牌樓壓及腹
          部，致心肺衰竭死亡，業經臺灣花蓮地方法院檢察署檢察官督同檢驗員到
          場相驗屬實，製有相驗屍體證明書、驗斷書、勘驗筆錄等在卷可佐。
    （四）按雇主對防止有墜落、崩塌等之虞之作業場所引之危害，應有符合標準之
          必要安全衛生設備。又雇主於接近磚壁或水泥牆等構造物之場所從事開挖
          作業前，為防止構造物損害以致危害勞工，應採取有效之預防措施。勞工
          安全衛生法第五條第一項第五款、營造安全衛生設施標準第五十一條分別
          定有明文。被害人林彥憲係受僱於被告從事工作獲致工資之人，已如上述
          ，被告與被害人間即為雇主與勞工之關係，被告既為雇主，且以操作挖土
          機施作開挖工程為業，對前開規定應無不知之理。再被害人於被告開挖水
          溝時在溝內工作，被告為雇主，自應注意在緊鄰房屋牌樓附近開挖水溝時
          ，應於挖掘前設置必要之安全防護設備並採取有效之預防措施，以防止牌
          樓倒塌、損壞危害勞工，竟疏未注意防範，致被害人遭倒塌之牌樓壓及身
          亡，其顯有過失至明，本件經行政院勞工委員會北區勞動檢查所檢查，亦
          同此認定，有該所八十八年十月二十二日台八十八勞北檢營字第一四四七
          三號函附之職業災害檢查報告書一紙在卷可參，被害人之死亡結果與被告
          之過失行為間並有相當因果關係，被告辯稱其無過失云云，顯不可採。本
          件事證明確，被告犯行洵堪認定。
三、查被告甲○○為死者林彥憲之雇主，為從事業務之人，核被告所為，係犯刑法第
    二百七十六條第二項之業務過失致死罪，並違反勞工安全衛生法第五條第一項第
    五款規定，致發生同法第二十八條第二項第一款之職業災害，應依同法第三十一
    條第一項之規定論處。被告係以一行為觸犯上開二罪名，為想像競合犯，應從一
    重之業務過失致死罪處斷（最高法院八十七年六月十六日第六次刑事庭會議記錄
    參照）。爰審酌被告並無前科，素行尚稱良好，惟因工程進行中未能注意安全設
    備之設置，導致勞工不幸死亡，自無從免責，惟其事後已與被害人家屬達成民事
    和解，賠償一百七十萬元，有花蓮縣光復鄉調解委員會調解書影本在卷可佐，且
    被害人之死亦為其所不願見及其過失程度之輕重、犯罪後之態度等一切情狀，量
    處如主文所示之刑。末查被告前未曾受有期徒刑以上刑之宣告，此有臺灣高等法
    院被告全國前案紀錄表一份在卷可稽，其因一時失慮，致觸刑章，事後深具悔意
    ，經此教訓應知所警惕而無再犯之虞，本院認對被告所處之刑以暫不執行為適當
    ，爰併宣告緩刑三年，以啟自新。
據上論斷，應依刑事訴訟法第二百九十九條第一項前段，勞工安全衛生法第三十一條
第一項，刑法第十一條前段、第二百七十六條第二項、第五十五條、第七十四條第一
款，罰金罰鍰提高標準條例第一條前段，判決如主文。
本案經檢察官李子春到庭執行職務。
中      華      民      國    八十九    年      五      月      五      日
                               臺灣花蓮地方法院刑事庭
                                   法  官  陳  文  通
右正本證明與原本無異。
如對本判決不服，應於送達後十日內，向本院提出上訴狀。（應抄附繕本）告訴人或
被害人如對於本判決不服者，應具備理由請求檢察官上訴，其上訴期間之計算係以檢
察官收受判決正本之日期為準。
                                   法院書記官
中      華      民      國       八 十 九     年     五    月    十七   日
附錄本判決論罪之法律條文：
刑法第二百七十六條：
因過失致人於死者，處二年以下有期徒刑、拘役或二千元以下罰金。
從事業務之人，因業務上之過失犯前項之罪者，處五年以下有期徒刑或拘役，得併科
三千元以下罰金。
勞工安全衛生法第三十一條：
違反第五條第一項或第八條第一項之規定，致發生第二十八條第二項第一款之職業
  災害者，處三年以下有期徒刑、拘役或科或併科新臺幣十五萬元以下罰金。
法人犯前項之罪者，除處罰其負責人外，對該法人亦科以前項之罰金。


司法院資訊處製作；財團法人民間司法改革基金會備份。
